【裁判字號】    97,簡上,578
【裁判日期】    971014
【裁判案由】    詐欺
【裁判全文】
臺灣高雄地方法院刑事判決             97年度簡上字第578號
上  訴  人
即  被  告  丙○○
                      號
上列上訴人因詐欺案件，不服民國97年6 月9 日本院高雄簡易庭
97年度審簡字第2922號第一審刑事簡易判決（檢察官聲請簡易處
刑案號：臺灣高雄地方法院檢察署97年度偵字第13182 號），提
起上訴，本院合議庭認不得以簡易判決處刑，改依通常程序為第
一審判決如下：
    主  文
原判決撤銷。
丙○○無罪。
    理  由
一、公訴意旨略以：被告丙○○可預見一般取得他人金融帳戶使
    用之行徑，常與財產犯罪所需有密切之關聯，可能係為掩飾
    不法犯行，避免有偵查犯罪權限之執法人員循線查緝，以確
    保犯罪所得之不法利益，並掩人耳目，竟仍以縱有人以其金
    融帳戶實施詐欺取財犯行，亦不違背其本意之幫助犯意，於
    民國97年4 月12日，將其在中國信託商業銀行股份有限公司
    三民分行第0000000000000000號帳戶（下稱系爭帳戶），提
    供予姓名年籍不詳之成年男子使用。嗣取得系爭帳戶之人與
    其所屬犯罪集團之其他成員，共同意圖為自己不法之所有，
    於97年4 月16日，撥打電話向乙○○佯稱略以：其誤採分期
    付款之交易方式，欲取消分期須至自動提款機前操作等語，
    致乙○○陷於錯誤，依指示以現金存款之方式陸續匯款新臺
    幣（下同）3 萬元、1 萬元、1 萬元至系爭帳戶，嗣乙○○
    察覺有異始知受騙，因認被告涉犯刑法第30條第1 項、第
    339 條第1 項之幫助詐欺取財罪嫌等語。
二、按被告以外之人於審判外之言詞或書面陳述，除法律有規定
    者外，依刑事訴訟法第159 條第1 項之規定，雖不得作為證
    據，但依同法第159 條之5 規定，經當事人於審判程序同意
    作為證據，法院審酌該言詞陳述或書面陳述作成時之情況，
    認為適當者，仍得作為證據，且如當事人、代理人或辯護人
    於法院調查證據時，知有上開不得為證據之情形，而未於言
    詞辯論終結前聲明異議者，視為有前項之同意。而本件關於
    證人乙○○、甲○○於警詢中分別所為之陳述，上訴人即被
    告丙○○於本院行準備程序時，明確表示對於證據能力不爭
    執（詳本院卷第224 頁），且被告亦未於本院審理過程中聲
    明異議，本院審酌上開陳述作成時之情況均屬正常，且與本
    案相關之待證事實具有關連性，因認上開證據均具有證據能
    力。
三、公訴意旨認被告涉有幫助詐欺取財罪嫌，無非以乙○○之證
    述、系爭帳戶之對帳單、臺北市政府警察局士林分局文林派
    出所受理刑事案件報案三聯單、內政部警政署反詐騙案件紀
    錄表、臺北市政府警察局士林分局文林派出所受理詐騙帳戶
    通報警示簡便格式表影本，及犯罪集團使用人頭帳戶作為犯
    罪工具之伎倆，早已為平面及電子媒體所揭露，以被告之年
    齡、智識及社會生活經驗，應知不得隨意提供他人使用為主
    要之依據。而訊據被告堅決否認有幫助詐欺之故意，辯稱於
    97年4 月初失業中，看報紙找工作應徵酒店收費員時，因對
    方要求提供1 較少使用之帳戶專供工作使用，並表示伊任職
    後將收得之酒錢直接存入該帳戶，酒店得由該帳戶直接察看
    收費情形，又可於扣除應支付之報酬後，直接自該帳戶領取
    伊為酒店所收之費用，並要求先交付帳戶資料，以查證該帳
    戶可否正常使用，伊遂將系爭帳戶之存摺、提款卡連同密碼
    交付對方，嗣後因對方先表示伊將接替之前工作者暫緩離職
    ，其後又表示前工作者已不想離職，願將系爭帳戶之存摺、
    提款卡及密碼寄還，但因對方遲遲未依約寄還，伊感覺奇怪
    ，因而傳送簡訊予對方，表示不用寄還了，伊將直接將系爭
    帳戶辦理掛失，伊不知對方將系爭帳戶用為詐騙之工具等語
    。經查：
  (一)按刑法關於犯罪之故意，係採希望主義，不但直接故意，須
    犯人對於構成犯罪之事實具備明知及有意使其發生之兩個要
    件，即間接故意，亦須犯人對於構成犯罪之事實預見其發生
    ，且其發生不違背犯人本意始成立，若對於構成犯罪之事實
    ，雖預見其能發生，而在犯人主觀上確信其不致發生者，仍
    應以過失論，此有最高法院22年上字第4229號判例意旨可資
    參照。又犯罪事實應依證據認定之，無證據不得認定其犯罪
    事實；不能證明被告犯罪者，應諭知無罪之判決，刑事訴訟
    法第154 條第2 項、第301 條第1 項分別定有明文；另所謂
    認定犯罪事實之證據，無論其為直接或間接證據，均須達於
    通常一般人均不致有所懷疑，而得確信其為真實之程度，始
    得據為有罪之認定，若其關於被告是否犯罪之證明未能達此
    程度，而有合理性懷疑之存在，致使無法形成有罪之確信，
    根據「罪證有疑、利於被告」之證據法則，即不得遽為不利
    被告之認定，此亦有最高法院29年上字第3105號、40年台上
    字第86號、76年台上字第4986號判例意旨可資參照。從而行
    為人對於構成犯罪之事實，雖預見其能發生，然就其發生不
    違背行為人本意之證明，如未能達使通常一般人均不致有懷
    疑，可確信其為真實之程度，而仍有合理性懷疑之存在，即
    難認行為人對於構成犯罪事實之發生，存有間接故意，自不
    成立犯罪之故意。
  (二)證人乙○○係因被犯罪集團成員施以詐術，致陷於錯誤，而
    以現金存款方式陸續匯款至系爭帳戶之事實，業經其於警詢
    中證述綦詳（詳警卷第5 頁至第6 頁），並有系爭帳戶對帳
    單查詢資料、臺北市政府警察局士林分局文林派出所受理刑
    事案件報案三聯單、內政部警政署反詐騙案件紀錄表、臺北
    市政府警察局士林分局文林派出所受理詐騙帳戶通報警示簡
    便格式表影本各1 份附卷可稽（詳警卷第11頁至第15頁），
    故系爭帳戶被詐騙集團使用，作為對他人詐欺犯罪工具之事
    實，應可認定。又犯罪集團使用人頭帳戶作為犯罪工具之伎
    倆，早為平面及電子媒體所揭露，且金融存款帳戶，攸關個
    人財產權益，專屬性甚高，除非與本人有親密或信任關係者
    ，難認有隨意交付之理由，而以被告於本件訴訟程序得有條
    不紊提出答辯之情形以觀，就交付系爭帳戶予他人，該帳戶
    有可能被作為詐騙之工具，自應有所認識。
  (三)被告就其應徵工作之所辯，已提出97年4 月13日之自由時報
    節本1 份為證，其上有如下之徵人廣告「天使傳播‧服務小
    姐：18-25 歲─現拆，待優‧男女助理：日領2,00 0-5,000
    ，長短期均可，正兼職皆可，無經驗者可‧000000 0000 （
    下稱報載電話）- 高雄」一則（下稱系爭廣告，詳本院卷第
    9 頁）；又被告確曾以持用之0000000000號行動電話（下稱
    被告電話，該電話由黃莊金蘭申請使用，住址與被告同，有
    亞太電信股份有限公司傳真函及所附通聯調閱查詢單附於本
    院卷第24頁至第25頁可稽），自97年4 月10日下午4 時59分
    59秒起至同年月16日下午2 時53分20秒止，與報載電話通訊
    聯繫11次，被告電話並於同年月17日下午5 時45分14秒、18
    日下午6 時30分41秒，2 度傳送簡訊予報載電話，此有台灣
    大哥大股份有限公司函及所附雙向通連查詢資料（報載電話
    之通聯紀錄）、及亞太行動電話查詢資料（被告電話之通聯
    紀錄）附卷可稽（詳本院卷第33頁至第56頁、第89頁至第99
    頁）；且系爭帳戶自96年7 月8 日提領1,000 元後，結餘僅
    剩193 元，嗣後並無存提紀錄，惟於97年4 月10日被告電話
    、報載電話開始聯繫後3 日即97年4 月13日，系爭帳戶即以
    金融卡提領100 元，此有系爭帳戶之對帳單附卷可按（詳警
    卷第15頁）；另被告於97年4 月18日下午6 時30分，曾傳送
    「是不是沒有幫我寄出（指系爭帳戶之存摺、提款卡、密碼
    ），如果沒有寄出就算了，我直接掛失即可，不用麻煩你們
    了，謝謝」之簡訊，業經本院勘驗被告電話在卷，有勘驗筆
    錄在卷可按（詳本院卷第224 頁）；況被告於94年4 月17日
    ，隨即就系爭帳戶辦理電話掛失，並於同年月23日下午1 時
    30分許，前往中國信託銀行股份有限公司三民分行，表示伊
    至其他銀行領款時，行員告知伊帳戶已被凍結不能使用，請
    伊至警察機關查詢，警員請伊至該行查詢等語，此據證人甲
    ○○即中國信託銀行股份有限公司三民分行之承辦行員證述
    在卷（詳警卷第8 頁）；核上開調查所得，與被告所辯均無
    不合，且被告如將系爭帳戶提供犯罪集團作為詐騙之工具，
    衡情應盡量躲避銀行行員、偵查人員之查察，尚無前往查詢
    自陷險境之可能，則由上開調查客觀顯示，尚難排除被告因
    應徵工作，誤將系爭帳戶之存摺、提款卡、密碼交與他人之
    可能，再參酌被告隨即將系爭帳戶掛失之處理情形，亦難認
    交付系爭帳戶時，被告主觀上非確信系爭帳戶不致被用以犯
    罪，則本件被告雖預見系爭帳戶可能被用為詐騙工具，然就
    系爭帳戶被用為詐騙工具不違背被告本意之證明，尚難認已
    使通常之人達於無疑並確信真實之程度，而仍有合理之懷疑
    存在，從而自難認被告有幫助詐欺取財之故意。
四、綜上所述，公訴人所舉之證據，僅可證明被告之系爭帳戶被
    詐騙集團使用作為對他人詐欺犯罪之工具，且被告對交付系
    爭帳戶予他人之結果，該帳戶有可能被作為詐騙工具之事實
    有所認識，然尚難證明系爭帳戶被用為詐騙工具不違背被告
    本意，此外復查無其他積極證據足證系爭帳戶被用為詐騙工
    具不違背被告本意，則自難認被告有幫助詐欺取財之故意，
    被告犯罪自屬不能證明，被告執此指摘原審判決不當，求予
    廢棄改判，即屬有理由，自應由本院將原判決撤銷，改為諭
    知被告無罪之判決。
五、另按法院得為簡易判決處刑者，以所科之刑係宣告緩刑、得
    易科罰金之有期徒刑及拘役或罰金為限；於檢察官聲請以簡
    易判決處刑之案件，經法院認應為無罪判決之諭知者，應適
    用通常程序審判之，刑事訴訟法第449 條第3 項、第451 條
    之1 第4 項但書第3 款、第452 條分別規定甚明。又地方法
    院簡易庭對被告為簡易判決處刑後，經提起上訴，而地方法
    院合議庭認應為無罪判決之諭知者，依同法第455 條之1第3
    項準用第369 條第2 項之規定意旨，應由該地方法院合議庭
    撤銷簡易庭之判決，改依第一審通常程序審判，其所為判決
    ，應屬於第一審判決，檢察官仍得依通常上訴程序上訴於管
    轄第二審之高等法院，此有最高法院91年度台非字第21號判
    例可資參照。本件聲請簡易判決處刑意旨，經本院審理後既
    認應為被告無罪之諭知，依上開說明，除撤銷原判決外，並
    應逕行改依通常程序審理，自為第一審判決，檢察官如有不
    服，仍得於法定上訴期間內，向管轄之第二審法院提起上訴
    ，附此敘明。
據上論斷，應依刑事訴訟法第455 條之1 第1 項、第3 項、第
452 條、第369 條第1 項前段、第364 條、第301 條第1 項，判
決如主文。
本案經檢察官游淑玟到庭執行職務。
中    華    民    國    97    年    10    月    14    日
                刑事第八庭審判長法  官  李璧君
                                法  官  曾鈴
                                法  官  鄭峻明
以上正本證明與原本無異。
如不服本判決應於收受本判決後10日內向本院提出上訴書狀，並
應敘述具體理由，如未敘述上訴理由者，應於上訴期間屆滿後20
日內補提理由書狀於本院（均須按他造當事人之人數附繕本）「
切勿逕送上級法院」。
                                書記官  顏宗貝
中    華    民    國    97    年    10    月    14    日


司法院資訊處製作；財團法人民間司法改革基金會備份。
